【裁判字號】    97,交聲,410
【裁判日期】    970515
【裁判案由】    交管條例聲異
【裁判全文】
臺灣板橋地方法院交通事件裁定         97年度交聲字第410號
原處分機關  交通部公路總局臺北區監理所板橋監理站
異  議  人
即受處分人  甲○○
上列異議人即受處分人因違反道路交通管理處罰條例案件，對於
交通部公路總局臺北區監理所板橋監理站於民國97年1 月16日以
板監裁字裁41-C00000000號所為之裁決處分（原舉發案號：北縣
警交字第C00000000號），聲明異議，本院裁定如下：
    主  文
原處分撤銷。
甲○○駕車行經有燈光號誌管制之交岔路口闖紅燈，處罰鍰新臺
幣壹仟捌佰元，並記違規點數點。
    理  由
一、原處分意旨略以：異議人即受處分人甲○○於民國96年5 月
    2 日11時38分許，騎乘車牌號碼HSA —413 號重型機車，於
    行經設有燈光號誌管制之臺北縣中和市○○路與德光路交岔
    路口時，有闖越紅燈行駛之違規行為，臺北縣政府警察局中
    和分局國光派出所警員乃依法製單舉發。原處分機關即交通
    部公路總局臺北區監理所板橋監理站經查證結果，復以異議
    人之前述違規事實明確，乃依道路交通管理處罰條例第53條
    第1 項之規定，裁處異議人罰鍰新台幣4500元，並記違規點
    數3 點等語。
二、聲明異議意旨則略以：異議人甲○○於96年5 月2 日11時38
    分許，固有騎乘車牌號碼HSA —413 號重型機車，行經臺北
    縣中和市○○路與德光路交岔路口處，然異議人是搶黃燈，
    並未於該路口有闖越紅燈之情事，且異議人並未收到本件之
    舉發違反道路交通管理事件通知單，交通部公路總局臺北區
    監理所板橋監理站不查，竟以異議人違規屬實，予以裁處，
    異議人不服原裁處，而提起本件異議云云。
三、按汽車駕駛人，行經有燈光號誌管制之交岔路口闖紅燈者，
    處新臺幣1,800 元以上5,400 元以下罰鍰，並記違規點數3
    點，道路交通管理處罰條例第53條第1 項及第63條第1 項第
    3 款分別定有明文。又按違反道路交通管理事件統一裁罰基
    準及處理細則第5 條規定：「處理違反道路交通管理事件，
    有關文書送達之程序，依行政程序法之規定。」。又「送達
    ，於應受送達人之住居所、事務所或營業所為之。」；「於
    應送達處所不獲會晤應受送達人時，得將文書付與有辨別事
    理能力之同居人、受僱人或應送達處所之接收郵件人員。」
    ；「送達，不能依前二條規定為之者，得將文書寄存送達地
    之地方自治或警察機關，並作送達通知書兩份，一份黏貼於
    應受送達人住居所、事務所、營業所或其就業處所門首，另
    一份交由鄰居轉交或置於該送達處所信箱或其他適當位置，
    以為送達。前項情形，由郵政機關為送達者，得將文書寄存
    於送達地之郵政機關；寄存機關自收受寄存文書之日起，應
    保存三個月。」；「對於當事人之送達，應為送達之處所不
    明者，行政機關為避免行政程序遲延，認為有必要時，得依
    職權命為公示送達」，行政程序法第72第1 項、第73條第1
    項及第74條、第78條第2 項、第1 項第1 款分別定有明文。
四、經查：
(一)異議人即受處分人甲○○於96年5 月2 日11時38分許，騎乘
    車牌號碼HSA —413 號重型機車，於行經設有燈光號誌管制
    之臺北縣中和市○○路與德光路交岔路口時，有闖越紅燈行
    駛之違規事實，有臺北縣政府警察局北縣警交字第CO000000
    0 號舉發違反道路交通管理事件通知單及臺北縣政府警察局
    中和分局97年2 月18日北縣警中申字第0970008098號函各乙
    紙在卷可稽。另證人即當時舉發本違規事件之臺北縣政府警
    察局中和分局國光派出所警員劉建廷亦於本院調查時具結證
    稱：「本件是我舉發」、「當時我是在機車行門口值勤，當
    時莒光路是紅燈，異議人闖紅燈行駛過來，我問他為何闖紅
    燈，他說他是為了修機車，我請他出示行照及駕照，這件事
    情這麼久了，我之所以還會記得，是因為我攔停他，他只告
    訴我年籍資料，經我核對之後無誤，我就填寫在告發單上，
    他就走進機車行裡面，等我寫完，要請他簽收，機車行的老
    闆說，他已經從後門跑掉，但他的機車仍留在原地」、「莒
    光路號誌是紅燈時，德光路是綠燈，當莒光路號誌紅燈要變
    綠燈時，德光路的綠燈會轉黃燈，所以異議人所言搶黃燈不
    會是莒光路的車道」等語（詳本院97年3 月28日訊問筆錄第
    2-3 頁），並有證人劉建廷當庭繪製之現場圖乙張附卷可按
    。參以證人劉建廷與異議人間，不僅未有任何怨隙，且係毫
    不相識之人，衡情證人劉建廷應無設詞攀誣，或虛構違規事
    實以陷害異議人之道理。況警員執行公務時，本身即受有行
    政懲處責任之監督，且其到庭具結作證，更係以刑事責任擔
    保其證言之真實性，故證人乙○○○○之上開證述內容，以
    及其所紀錄舉發之本件違規事實，經核尚無不可採信之處。
    因之，異議人於前揭時、地，有違規闖紅燈之違規事實，應
    無疑義。
(二)其次，交通勤務警察或依法令執行交通稽查任務人員，開單
    舉發違反道路交通管理處罰條例所列之違規事實，經公路主
    管機關或警察機關所為之裁決處罰，本質上為行政處分，係
    公務員基於職務上權力，依法就特定之具體事件所為，並具
    有公法上效果之單方行政行為。而根據公務員為公法上行為
    具有公信力之原則，該行政處分當可被推定為真正，且其據
    以依法處分之事實認定，亦應可推定為正確無誤，故本此公
    信原則，立法者乃制定上開相關規定，使交通勤務警察或依
    法令執行交通稽查任務人員，在特殊情形下，當場不能或不
    宜攔截製單舉發時，得當機處置而逕行舉發，以達成維護交
    通秩序及公共安全之行政目的。反之，若謂公務員之一切行
    政行為，均需預留證據以證明其為真實，則國家行政勢必窒
    礙難行，且相關行政目的亦難達成，故刑事訴訟法就犯罪證
    據有關之規定中，與屬行政秩序罰之交通違規裁罰本旨不合
    之部分，自不在準用之列。從而，交通違規行政爭訟之舉證
    責任原理，應非如刑事案件中，必須超越任何合理懷疑，始
    可為有罪判決之嚴格程度，而係應與民事訴訟之舉證責任原
    理相類似，亦即基本上應就行政機關與人民所各自主張有利
    於己之事實，分配其應盡之舉證責任，而非逕予準用刑事訴
    訟上之「無罪推定」原則，此觀諸行政訴訟法第136 條，規
    定行政訴訟程序準用民事訴訟法第277 條舉證責任分配原則
    之立法意旨，即可明瞭。
(三)異議人甲○○雖極力辯稱：伊係搶黃燈，而非闖紅燈云云。
    然異議人自承：當時因急著想上廁所就到路邊的機車行上洗
    手間等語（詳前開訊問筆錄第1 頁），是異議人於匆忙間是
    否確有留意當時行向之號誌，已有疑義。且異議人並未就其
    未於本件案載違規地點闖紅燈之事實，提供其他可資調查之
    事證，以佐證其所辯之內容，反觀證人劉建廷於本院訊問時
    就異議人違規闖紅燈及舉發過程之敘述甚為翔實，亦無任何
    證據足資證明證人劉建廷確有捏造事實違法取締之情事，故
    證人劉建廷本其維護交通秩序、安全職責所為之本件舉發，
    自應受到合法、正確之推定。因之，異議人上開辯解，顯非
    可採。異議人騎乘前開車輛，於前開時、地，有闖紅燈之違
    規行為，應無疑問。
(四)又依照違反道路交通管理事件統一裁罰基準及處理細則第2
    條第2 項之違反道路交通管理事件統一裁罰基準表，及同細
    則第41條之規定可知，違反道路交通管理事件之裁罰基準，
    係以當事人接到違規舉發通知書後，「有無逾越到案日期繳
    納罰款及到案與否」，為設定裁決罰鍰數額及駕駛執照吊扣
    期間之準據之一，故行為人有無於到案日期前繳交罰鍰或到
    案與否，對於行為人究應處以法定最低額或較高額罰鍰，實
    具有決定性。又違反道路交通管理事件之處罰為一行政秩序
    罰，其對於違規之行為人所為之處罰，顯然影響行為人之權
    利義務，性質上為負擔之行政處分，是其應有行政法基本原
    則之要求—即行政行為應遵循公正、公開與民主之程序，確
    保依法行政原則，以保障人民權益，增進人民對行政之信賴
    （此亦為行政程序法第1 條開宗明義所揭示），故為保障違
    反道路交通管理事件行為人之權益，舉發單位自應於舉發通
    知單上，詳為記載「應到案日期」及「應到案處所」，以利
    行為人得遵期到案繳交罰款，或對其違規之行為有陳述、爭
    執之機會。查本件臺北縣政府警察局北縣警交字第CO000000
    0 號舉發違反道路交通管理事件通知單，經原舉發機關即臺
    北縣政府警察局中和分局以掛號郵務送達方式向異議人戶籍
    地址臺北縣中和市○○街90巷16之2 號投遞，嗣因招領逾期
    ，由郵務單位將該舉發通知單退回原舉發機關等情，有臺北
    縣政府警察局中和分局以97年4 月21日北縣警中申字第0970
    022420號函暨檢附之招領逾期信封袋、大宗掛號單各乙份在
    卷可憑，而臺北縣政府警察局中和分局嗣並未再辦理其他方
    式送達乙節，亦據該局於97年5 月6 日以北縣警中申字第09
    70025185號函函覆明確，足見郵務單位於異議人之應送達處
    所不獲會晤應受送達人時，並未依上開行政程序法之規定踐
    行寄存送達之程序，則其逕以郵件招領之方式為之，嗣以招
    領逾期為由，將上開舉發通知單退回原舉發機關，原舉發機
    關於上開舉發通知單遭退回後，復未完成其他適法之送達程
    序，自不生合法送達之效力，本件舉發通知單既未合法送達
    ，致異議人甲○○無從根據該舉發通知單上之「應到案日期
    」及「應到案處所」，遵期到案繳交罰款，或對其違規之行
    為有所陳述、爭執，則原處分機關於舉發通知單未合法送達
    之情形下逕為最高額裁罰即有未洽。
五、綜上所述，本件異議人即受處分人甲○○於上述時間，騎乘
    重型機車行經設有燈光號誌管制之臺北縣中和市○○路與德
    光路交岔路口時，有闖越紅燈行駛之違規事實，應可認定。
    惟原處分機關疏未審酌該舉發通知單未踐行合法之送達程序
    ，而逕為最高額裁處，顯有違誤，自應由本院將原處分予以
    撤銷，依道路交通管理處罰條例第53條第1 項之規定，裁處
    異議人罰鍰1,800 元，再依同條例第63條第1 項第3款 之規
    定，記違規點數3 點，以資適法。
據上論斷，應依道路交通案件處理辦法第20條，裁定如主文。
中    華    民    國    97    年    5     月    15    日
                       交通法庭   法  官  鄭燕璘
以上正本證明與原本無異。
如不服本裁定應於送達後5日內向本院提出抗告狀。
中    華    民    國    97    年    5     月    15    日
                                  書記官  陳筱惠


司法院資訊處製作；財團法人民間司法改革基金會備份。
